【裁判字號】    91,訴,2450
【裁判日期】    920407
【裁判案由】    返還不當得利等
【裁判全文】
臺灣高雄地方法院民事判決  九十一年度訴字第二四五○號
    原      告  丙○
    被      告  乙○○
    訴訟代理人  甲○○
右當事人間請求返還不當得利等事件，本院判決如左：
    主      文
被告應給付原告及如附表所示其他全體共有人新台幣壹拾捌萬零肆佰捌拾元，及自民
國九十一年八月二十八日起至清償日止，按週年利率百分之五計算之利息，並自民國
九十一年八月二十八日起至被告不再使用坐落高雄市○○區○○段第一四七○地號土
地之日止，按月給付新台幣仟零捌元。
原告其餘之訴駁回。
訴訟費用由被告負擔六分之一，餘由原告負擔。
本判決第一項於原告以新台幣陸萬壹仟元為被告供擔保後，得假執行。但被告如於假
執行程序實施前，以新台幣壹拾捌萬零肆佰捌拾元為原告預供擔保，得免為假執行。
原告其餘假執行之聲請駁回。
    事      實      及      理      由
一、原告主張坐落高雄市○○區○○段第一四七○地號土地（下稱系爭土地）為原告
    及如附表所示之共有人所共有，而被告所有門牌號碼高雄市左營區○○○街三八
    巷十九號房屋（下稱系爭房屋）位於系爭土地上；系爭房屋本為系爭土地原共有
    人曾土城所建造，嗣經法院拍賣後，由被告買受並使用，故系爭房屋與系爭土地
    間可能有法定地上權之法律關係存在，被告應給付租金予原告及其他共有人，退
    步言之，若認為無前項法定地上權存在，則被告即為無權占有系爭土地，享有相
    當於租金之利益，應返還原告及其他共有人相當於租金之不當得利。故原告先位
    請求為依租金請求權請求被告給付按系爭土地公告地價年息百分之十計算之租金
    ，備位請求為依不當得利之法律關係請求被告返還相當於上開租金之不當得利。
    從而聲明：（一）被告應給付原告及其他全體共有人新台幣（下同）一百十萬元
    ，及自起訴狀繕本送達被告翌日起至清償日止，按週年利率百分之五計算之利息
    ，並自起訴狀繕本送達被告翌日起至被告不再使用系爭土地之日止，按月給付一
    萬八千三百元。（二）願供擔保請准宣告假執行。
二、被告則以系爭房屋是系爭土地原共有人曾土城所建造，於民國六十七年間，系爭
    房屋被法院拍賣，由被告買受使用，系爭土地共有人曾同意被告可以無償使用系
    爭房屋直到該房屋不堪居住為止，故原告請求被告給付租金或相當於租金之不當
    得利均無理由等語置辯。並聲明：（一）駁回原告之訴。（二）如受不利判決，
    願供擔保請准免為假執行。
三、經查，系爭土地現為原告及如附表所示之人所共有，而被告所有之系爭房屋坐落
    於系爭土地上，該房屋為系爭土地原共有人曾土城所建造，於六十七年間，系爭
    房屋及系爭土地上曾土城之應有部分均遭法院查封拍賣，房屋部分由被告承買，
    土地應有部分則因共有人之一即原告行使優先承買權而由原告承買之事實，為兩
    造所不爭，並據原告提出土地登記謄本、建物登記謄本、門牌證明書各一份及被
    告提出建築改良物登記簿謄本一份為證，復經本院依職權向高雄市政府地政處楠
    梓地政事務所調取系爭土地之土地登記簿謄本查核屬實，堪信其為真正。
四、至原告主張被告應給付租金或返還相當於租金之不當得利等語，為被告所否認，
    並以前詞置辯，則本件首應審究者，即被告所有之系爭房屋占有使用系爭土地，
    係有權占有或無權占有？詳述如下：
（一）按當事人主張有利於己之事實者，就其事實有舉證之責任。但法律別有規定，
      或依其情形顯失公平者，不在此限。民事訴訟法第二百七十七條定有明文。本
      件被告雖抗辯系爭土地共有人曾同意被告可無償使用該土地至系爭房屋不堪居
      住為止云云，然為原告所否認，揆諸前揭法條，被告對此有利於己之事實應負
      舉證之責任，惟被告迄未舉證證明系爭土地共有人曾同意其無償使用該土地，
      是被告上開抗辯並不足採。
（二）又按土地及其土地上之建築物，同屬於一人所有，而僅以土地或僅以建築物為
      抵押者，於抵押物拍賣時，視為已有地上權之設定，其地租由當事人協議定之
      ，協議不諧時，得聲請法院定之。土地及其土地上之建築物，同屬於一人所有
      ，而以土地及建築物為抵押者，如經拍賣，其土地與建築物之拍定人各異時，
      適用前項之規定。民法第八百七十六條亦有明文。本件原告係以法定地上權之
      租金請求權為先位請求，惟查，系爭房屋為土地原共有人曾土城所建造，而曾
      土城僅為系爭土地共有人之一，原告並未舉證證明有分管契約或其他土地共有
      人均同意曾土城在系爭土地建屋，核與法定地上權之構成要件不符，是系爭房
      屋與系爭土地間並無法定地上權之存在，原告依地上權租金請求權請求被告給
      付租金，即無理由。
（三）承上，被告既不爭執系爭土地為原告及如附表所示之人所共有，復未舉證證明
      其占有使用該土地為有權占有，則原告備位請求主張被告無權占有系爭土地等
      語，堪予採信。
五、再按無法律上之原因而受利益，致他人受損害者，應返還其利益，但依其利益之
    性質或其他情形不能返還者，應償還其價額，民法第一百七十九條前段、第一百
    八十一條後段分別定有明文。又無權占有他人土地，可能獲得相當於租金之利益
    ，為社會通常之觀念，最高法院著有六十一年台上字第一六九五號判例可資參照
    。經查，因系爭房屋無權占用系爭土地，被告受有使用系爭土地之利益，致原告
    及其他共有人受有損害，該項利益依其性質無法返還，原告自得請求被告償還全
    體土地共有人自本件起訴之日（即九十一年八月十六日）回溯五年即八十六年八
    月十七日起至被告不再使用系爭土地之日止，相當於租金價額之不當得利。末按
    城市地方房屋之租金，以不超過土地及其建築物申報總價年息百分之十為限，土
    地法第九十七條第一項定有明文。查系爭房屋位於高雄市左營區○○○路附近巷
    道內，附近建物幾乎均為窄巷之透天舊厝，臨近居住生活環境品質普遍不甚佳，
    公共設施尚不完善，日常生活方便性尚可，有系爭房屋鑑估報告書一份在卷可參
    ；本院審酌上開房地臨近居住生活環境品質普遍不甚佳，公共設施尚不完善，惟
    日常生活方便性尚可等情，認以系爭土地申報價額年息百分之五計算不當得利之
    數額，應屬合理。再查，系爭土地申報地價於八十六年七月、八十九年七月均為
    每平方公尺六千五百六十元，而系爭房屋占用面積為一百一十點零五平方公尺，
    有地價謄本、土地登記謄本及建物登記謄本各一份附卷可稽，故被告每月可獲得
    相當於租金之利益應為三千零八元（計算式為：110.05×6560×5﹪÷12＝3008
    ，小數點以下四捨五入），原告及其他全體共有人並因而受有同額之損害，原告
    自得向被告請求給付全體共有人十八萬零四百八十元（即自八十六年八月十七日
    起至九十一年八月十六日止之不當得利，亦即本件起訴前已屆清償期部分，計算
    式為：3008×12×5＝180480）及其利息，並自本件起訴狀繕本送達被告翌日起
    至被告不再使用系爭土地之日止，按月以三千零八元計算之不當得利（即本件起
    訴前清償期尚未屆至部分）。
六、綜上所述，系爭房屋與系爭土地間並無法定地上權存在，被告係無權占有系爭土
    地，是原告依租金給付請求權先位請求被告應給付原告及其他全體共有人一百十
    萬元，及自起訴狀繕本送達被告翌日起至清償日止，按週年利率百分之五計算之
    利息，並自起訴狀繕本送達被告翌日起至被告不再使用系爭土地之日止，按月給
    付一萬八千三百元，於法洵屬無據，不應准許；至原告依不當得利之法律關係備
    位請求返還不當得利部分，原告請求被告給付原告及如附表所示之其他全體共有
    人十八萬零四百八十元，及自本件起訴狀繕本送達被告翌日即九十一年八月二十
    八日起至清償日止，按週年利率百分之五計算之利息，並自本件起訴狀繕本送達
    被告翌日即九十一年八月二十八日起至被告不再使用系爭土地之日止，按月給付
    三千零八元，為有理由，應予准許，逾此部分之請求為無理由，應予駁回。
七、兩造陳明願供擔保請准宣告假執行或免為假執行，關於原告勝訴部分，經核均與
    規定相符，爰分別酌定相當之擔保金額予以宣告；至原告敗訴部分，其假執行之
    聲請失所附麗，應予駁回。
八、本件事證已臻明確，兩造其餘攻擊防禦方法及舉證，核於判決結果不生影響，爰
    不一一論斷，附此敘明。
據上論結，本件原告之訴一部為有理由，一部為無理由，依民事訴訟法第七十九條但
書、第三百九十條第二項、第三百九十二條，判決如主文。
中      華      民      國    九十二    年       四       月     七     日
                              臺灣高雄地方法院民事第二庭
~B審判長法官  黃蕙芳
~B法      官  楊國祥
~B法      官  楊筑婷
右為正本係照原本作成。
如不服本判決，應於送達後廿日內，向本院提出上訴狀並表明上訴理由，如於本判決
宣示後送達前提起上訴者，應於判決送達後十日內補提上訴理由書（須附繕本）。
中      華      民      國    九十二    年       四       月     七     日
~B法院書記官  胡淑芳
~FO
~T32
┌───────────────────────────────────────────┐
│附表：系爭土地之共有人                                                                │
├──┬─────┬──────┬─────┬──┬─────┬──────┬─────┤
│編號│  共有人  │  應有部分  │備      註│編號│  共有人  │  應有部分  │備      註│
│    │          │（權利範圍）│          │    │          │（權利範圍）│          │
├──┼─────┼──────┼─────┼──┼─────┼──────┼─────┤
│１  │  丙○    │  五十分之七│即本件原告│２  │  陳梅鵲  │  七十分之一│          │
│    │          │            │          │１  │          │            │          │
├──┼─────┼──────┼─────┼──┼─────┼──────┼─────┤
│２  │  曾有    │  五十分之二│          │３  │  曾淑娟  │  七十分之一│          │
│    │          │            │          │１  │          │            │          │
├──┼─────┼──────┼─────┼──┼─────┼──────┼─────┤
│３  │  曾士火  │  十分之一  │          │４  │  柯淑敏  │  七十分之一│          │
│    │          │            │          │１  │          │            │          │
├──┼─────┼──────┼─────┼──┼─────┼──────┼─────┤
│４  │  曾土水  │  十分之一  │          │５  │  柯淑欗  │  七十分之一│          │
│    │          │            │          │１  │          │            │          │
├──┼─────┼──────┼─────┼──┼─────┼──────┼─────┤
│５  │  曾春    │  五十分之二│          │６  │  林煌昇  │  七十分之一│          │
│    │          │            │          │１  │          │            │          │
├──┼─────┼──────┼─────┼──┼─────┼──────┼─────┤
│６  │  曾榮昌  │  一百分之一│          │７  │  林煌凱  │  七十分之一│          │
│    │          │            │          │１  │          │            │          │
├──┼─────┼──────┼─────┼──┼─────┼──────┼─────┤
│７  │  曾宏一  │  一百分之一│          │８  │  林怡君  │  七十分之一│          │
│    │          │            │          │１  │          │            │          │
├──┼─────┼──────┼─────┼──┼─────┼──────┼─────┤
│８  │  曾宏三  │  一百分之一│          │９  │  林沿溶  │  四十分之三│          │
│    │          │            │          │１  │          │            │          │
├──┼─────┼──────┼─────┼──┼─────┼──────┼─────┤
│９  │  曾坤泰  │  一百分之一│          │０  │  林京含  │  四十分之三│          │
│    │          │            │          │２  │          │            │          │
├──┼─────┼──────┼─────┼──┼─────┼──────┼─────┤
│０  │  曾惠玲  │  五十分之二│          │１  │  曾加坤  │  一百分之七│          │
│１  │          │            │          │２  │          │            │          │
├──┼─────┼──────┼─────┼──┼─────┼──────┼─────┤
│１  │  卓金    │  二十分之三│          │２  │  曾明珠  │  一百分之三│          │
│１  │          │            │          │２  │          │            │          │
└──┴─────┴──────┴─────┴──┴─────┴──────┴─────┘


司法院資訊處製作；財團法人民間司法改革基金會備份。
